ACORDAO-COMPLETO-2421365

ACÓRDÃO 3692/2021 ATA 6/2021 - SEGUNDA CÂMARA

VISTOS, relatados e discutidos estes autos de tomada de contas especial instaurada pela Caixa Econômica Federal em desfavor de Domingos Rodrigues de Oliveira e José Charles Fortes Castro, como então prefeitos de Campo Largo do Piauí - PI (gestões: 2001/2004 e 2005/2012, respectivamente) , diante da impugnação dos dispêndios inerentes ao Contrato de Repasse 0124453-89/2001/MDA/Caixa (Siafi 437104) destinado à transferência de recursos federais para a execução, dentro do Programa Nacional da Agricultura Familiar (Pronaf) , das ações voltadas em prol da implantação de infraestrutura e serviços de apoio à agricultura familiar a partir da aquisição de máquinas, acessórios e implementos agrícolas, além da introdução de tecnologia em piscicultura, escoamento da produção e capacitação com a assistência técnica de agricultores familiares, sob o valor de R$ 150.000,00, tendo a vigência do ajuste sido estipulada para o período de 14/11/2001 a 30/8/2008 e prorrogada até 11/9/2016;
	ACORDAM os Ministros do Tribunal de Contas da União, reunidos em Sessão da 2ª Câmara, ante as razões expostas pelo Relator, em:
9.1. declarar a revelia de Domingos Rodrigues de Oliveira e Romulo Aécio Sousa, nos termos do art. 12, § 3º, da Lei nº 8.443, de 1992;
9.2. rejeitar a correspondente defesa oferecida por José Charles Fortes Castro;
9.3. julgar irregulares as contas de Romulo Aécio Sousa, nos termos dos arts. 1º, I, 16, III, "b", 19, parágrafo único, e 23, III, da Lei n.º 8.443, de 1992, e, assim, aplicar a multa prevista no art. 58, II, da Lei n.º 8.443, de 1992, sob o valor de R$ 5.000 (cinco mil reais) , fixando-lhe o prazo de 15 (quinze) dias, contados da notificação, para que comprove, perante o Tribunal, nos termos do art. 214, III, "a", do RITCU, o recolhimento da dívida em favor do Tesouro Nacional, na forma da legislação em vigor;
9.4. julgar irregulares as contas de Domingos Rodrigues de Oliveira e José Charles Fortes Castro, nos termos dos arts. 16, III, alíneas "a", "b" e "c", e 19, caput, da Lei nº 8.443, de 1992, para condená-los ao pagamento do correspondente débito, com a atualização monetária e os juros de mora calculados desde as datas informadas até o efetivo recolhimento, fixando-lhes o prazo de 15 (quinze) dias, contados da notificação, para que comprove perante o Tribunal, nos termos do art. 214, III, "a", do RITCU, o recolhimento da referida dívida em favor do Tesouro Nacional, na forma da legislação em vigor, sob as seguintes condições:
9.4.1. responsabilidade solidária entre Domingos Rodrigues de Oliveira e José Charles Fortes Castro pelo seguinte valor:
	Data da Ocorrência
	Valor Original (em R$) 

	25/8/2003
	12.734,19

	24/9/2004
	6.060,01

9.4.2. responsabilidade individual de Domingos Rodrigues de Oliveira pelo seguinte valor:
	Data da Ocorrência
	Valor Original (em R$) 

	14/4/2003
	12.613,04

	25/8/2003
	1.765,81

9.5. aplicar a multa prevista no art. 57 da Lei n.º 8.443, de 1992, em desfavor de Domingos Rodrigues de Oliveira e José Charles Fortes Castro, individualmente, sob os respectivos valores de R$ 10.000,00 (dez mil reais) e R$ 5.000,00 (cinco mil reais) , fixando-lhes o prazo de 15 (quinze) dias, contados da notificação, para que comprovem, perante o Tribunal, nos termos do art. 214, III, "a", do RITCU, o recolhimento da dívida em favor do Tesouro Nacional, na forma da legislação em vigor;
9.6. autorizar, caso requerido, nos termos do art. 26 da Lei nº 8.443, de 1992, e do art. 217 do RITCU, o parcelamento das dívidas fixadas por este Acórdão em até 36 (trinta e seis) parcelas mensais e sucessivas, com a devida atualização monetária e os correspondentes acréscimos legais, esclarecendo aos responsáveis que a falta de pagamento de qualquer parcela importará no vencimento antecipado do saldo devedor, nos termos do art. 217, § 2º, do RITCU, sem prejuízo das demais medidas legais;
9.7. autorizar, desde logo, a cobrança judicial das dívidas fixadas por este Acórdão, nos termos do art. 28, inciso II, da Lei nº 8.443, de 1992, diante do não atendimento às notificações; e
9.8. enviar a cópia do presente Acórdão, com o Relatório e o Voto, à Procuradoria da República no Estado do Piauí, nos termos do art. 16, § 3º, da Lei nº 8.443, de 1992, para o ajuizamento das ações civis e penais cabíveis.

TCE instaurada pela Caixa Econômica Federal em desfavor de Domingos Rodrigues de Oliveira e José Charles Fortes Castro, como então prefeitos de Campo Largo do Piauí  PI (gestões: 2001/2004 e 2005/2012, respectivamente), diante da impugnação parcial dos dispêndios inerentes ao Contrato de Repasse 0124453-89/2001/MDA/Caixa (Siafi 437104) destinado a transferência de recursos financeiros da União para execução, dentro do Programa Nacional da Agricultura Familiar (Pronaf), de ações voltadas para a implantação de infraestrutura e serviços de apoio à agricultura familiar, consubstanciada na aquisição de máquinas, acessórios e implementos agrícolas, introdução de tecnologia em piscicultura, escoamento da produção e capacitação e assistência técnica de agricultores familiares, sob o valor de R$ 150.000,00, tendo a vigência inicial do ajuste sido estipulada para o período de 14/11/2001 a 30/8/2008, sendo prorrogada até 11/9/2016.

Segunda Câmara

Município de Campo Largo do Piauí - PI.

3. Responsáveis: Domingos Rodrigues de Oliveira (CPF XXX.720.563-XX); Jose Charles Fortes Castro (CPF XXX.678.353-XX); Romulo Aécio Sousa (CPF XXX.549.283-XX).

13.1. Ministros presentes: Aroldo Cedraz (na Presidência) e Raimundo Carreiro.
13.2. Ministros-Substitutos convocados: Marcos Bemquerer Costa e André Luís de Carvalho (Relator).

ACORDAO-COMPLETO-2513235

Acórdão 2377/2022 - Segunda Câmara

ANDRÉ DE CARVALHO

Trata-se de tomada de contas especial instaurada pela Caixa Econômica Federal em desfavor de Domingos Rodrigues de Oliveira e José Charles Fortes Castro, como então prefeitos de Campo Largo do Piauí - PI (gestões: 2001/2004 e 2005/2012, respectivamente) , diante da impugnação dos dispêndios inerentes ao Contrato de Repasse 0124453-89/2001/MDA/Caixa (Siafi 437104) destinado à transferência de recursos federais para a execução, dentro do Programa Nacional da Agricultura Familiar (Pronaf) , das ações voltadas em prol da implantação de infraestrutura e serviços de apoio à agricultura familiar a partir da aquisição de máquinas, acessórios e implementos agrícolas, além da introdução de tecnologia em piscicultura, escoamento da produção e capacitação com a assistência técnica de agricultores familiares, sob o valor de R$ 150.000,00, tendo a vigência do ajuste sido estipulada para o período de 14/11/2001 a 30/8/2008 e prorrogada até 11/9/2016.	
2.	Após a análise final do feito, o Auditor Federal Sérgio Brandão Sanchez lançou o seu parecer conclusivo à Peça 83, com a anuência dos dirigentes da Secex-TCE (Peças 84 e 85) , nos seguintes termos:
	" (...) HISTÓRICO 
	2. De acordo com a documentação presente no processo, a vigência foi prevista para o período de 14/11/2001 a 30/8/2008 (Peça 1, p. 130) , tendo posteriormente sido prorrogada para 11/9/2016, ao passo que o prazo para prestação de contas final foi fixado para 10/11/2016 (peça 44, p. 1) . Os recursos financeiros foram repassados mediante a Ordem Bancária 2002OB000774, de 17/6/2002 (Peça 1, p. 200) , no montante de R$ 150.000,00. Contudo, foi efetivamente desbloqueado apenas o montante de R$ 124.387,05 (Peça 1, p. 180) :
	Parcelas
	Data
	Valor - R$ 

	1ª
	30/8/2002
	50.848,98

	2ª
	14/4/2003
	52.978,06

	3ª
	25/8/2003
	14.500,00

	4ª
	24/9/2004
	6.060,01

	TOTAL
	124.387,05

	2.1 Esta Tomada de Contas Especial foi instaurada em decorrência da execução parcial do objeto pactuado no Contrato de Repasse, segundo consta do Relatório de Vistoria Técnica - Peça 1, p. 162-166. Naquela oportunidade, constatou-se que as metas físicas foram executadas a menor em 20,29% do previsto no Plano de Trabalho. Em adição, verificou-se que, relativamente às metas 2, 3 e 4 do Plano de Trabalho Específico, embora os objetos descritos nos itens dessas metas tenham sido comprados, os mesmos não foram instalados, razão pela qual não estavam proporcionando benefício à população do município, nem cumprindo o objetivo social para o qual foram propostos.
	2.3 Em seu Relatório, o Tomador de Contas Especial (Aditivo Retificador) (Peça 1, p. 228) concluiu que somente a meta 1, relativa à aquisição de trator com implementos agrícolas, foi efetivamente executada, devendo, portanto, ser abatido o montante de R$ 97.534,46, concernente à compra realizada, originando um débito original ao erário da ordem de R$ 26.852,59.
	2.4 No âmbito deste Tribunal, na primeira instrução dos autos (peça 3) , concluiu-se que, além do prefeito signatário da avença, também deveria ser chamado ao processo o gestor sucessor, Sr. José Charles Fortes Castro, em respeito ao princípio da continuidade administrativa e em consonância com o disposto na Súmula/TCU 230. Não obstante, ainda na primeira instrução, observou-se que o valor do débito apurado era inferior ao limite mínimo estabelecido no art. 6º, inciso I, da IN/TCU 71/2012. 
	2.5 Assim, foi proposto o arquivamento do feito, tendo em vista o princípio da racionalização administrativa e economia processual, no intuito de evitar que o custo da cobrança seja superior ao valor da importância a ser ressarcida, com fundamento no art. 93 da Lei 8.443/1992, nos arts. 169, inciso VI, e 213 do RI/TCU c/c os arts. 6º, inciso I, e 19 da IN/TCU 71/2012. Importa registrar que o MP/TCU apresentou pequena divergência em relação ao valor do débito original (Parecer na peça 6) , entendendo que este seria de R$ 18.794,20. 
	2.6 Após apreciar a matéria, o Tribunal acolheu o posicionamento do MP/TCU e exarou o Acórdão 228/2014-TCU-Segunda Câmara, da Relatoria do Sr. Ministro André Luís de Carvalho (peça 7) , tendo determinado o arquivamento do processo, sem cancelamento do débito. Além disso, foi expedida a seguinte determinação à Secex/PI:
1.7. Determinar à Secex/PI que envie cópia do presente Acórdão, acompanhada de cópia do parecer da unidade técnica, aos responsáveis e à Gerência Nacional de Execução Financeira de Programas da Caixa Econômica Federal, sem prejuízo de recomendar que a CAIXA adote as medidas cabíveis para obter o eventual ressarcimento do erário por outros meios adequados, atentando para a previsão contida no art. 15, inciso IV, da IN TCU nº 71/2012, que autoriza a consolidação dos diversos débitos do mesmo responsável com vistas à instauração de tomada de contas especial. 
	2.7 Prosseguindo, o Sr. José Charles Fortes Castro ofereceu Embargos de Declaração contra a decisão prolatada (peça 12) . Após examinar o recurso, o TCU exarou o Acórdão 3325/2014-TCU-Segunda Câmara, também relatado pelo Sr. Ministro André Luís de Carvalho (peça 25) , dando provimento parcial ao recurso. Assim, o Acórdão 228/2014-TCU-Segunda Câmara passou a ter a seguinte redação:
Considerando que nestas contas especiais foi apurado um débito de R$ 37.212,52, em valores atuais;
Considerando que a IN TCU nº 71/2012, ao regulamentar a instauração, a organização e o encaminhamento ao Tribunal de Contas da União dos processos de tomada de contas especial, dispôs, em seu art. 6º, inciso I, que fica dispensada a instauração da tomada de contas especial quando o valor do débito atualizado monetariamente for inferior a R$ 75.000,00;
Considerando que o art. 19 do referido ato normativo estendeu as disposições constantes do aludido art. 6º às tomadas de contas especiais ainda pendentes de citação válida e que se encontrarem em tramitação no Tribunal de Contas da União;
Considerando, dessa forma, que, pelo fato de esta TCE apresentar débito inferior ao valor de alçada fixado pela IN TCU nº 71/2012, o Tribunal pode determinar o arquivamento destes autos, nos termos do art. 93 da Lei nº 8.443/1992, sem cancelamento do débito, a cujo pagamento continuarão obrigados os devedores, para que lhes seja dada a devida quitação;
Considerando que o Sr. José Charles Fortes Castro demonstrou a adoção das medidas judiciais necessárias à suspensão da inadimplência do Município de Campo Largo do Piauí/PI, nos cadastros de inadimplentes, relativamente ao Contrato de Repasse 0124453-89/2001/MDA/Caixa, consubstanciada na ação ordinária intentada no processo 2009.40.00.004290-5 perante a 3ª Vara Federal da Subseção Judiciária do Piauí; e
Considerando, todavia, que a adoção das aludidas medidas judiciais, tendentes a liberar o município da inadimplência para com o ajuste, não tem o condão de, por si só, afastar a aplicação do art. 93 da Lei nº 8.443/1992 em relação ao Sr. José Charles Fortes Castro; e,
Considerando, por fim, que compete ao órgão concedente manifestar-se conclusivamente acerca da prestação de contas do ajuste;
Os Ministros do Tribunal de Contas da União, reunidos em Sessão de 2ª Câmara, ACORDAM, por unanimidade, com fundamento nos arts. 143, inciso V, alínea 'a', do Regimento Interno do TCU, aprovado pela Resolução nº 246/2011, c/c os arts. 6º, inciso I, e 19, caput, da IN TCU nº 71/2012, em determinar o arquivamento destes autos, nos termos do art. 93 da Lei nº 8.443/1992, sem cancelamento do débito, a cujo pagamento continuam obrigados os devedores, para que lhes seja dada a devida quitação:
 (...) 
1.7. Determinar à Secex/PI que envie cópia do presente Acórdão, acompanhada de cópia do parecer da unidade técnica, aos responsáveis e à Gerência Nacional de Execução Financeira de Programas da Caixa Econômica Federal, sem prejuízo de recomendar que a CAIXA adote as medidas cabíveis para obter o eventual ressarcimento do erário por outros meios adequados, atentando para a previsão contida no art. 15, inciso IV, da IN TCU nº  71/2012, que autoriza a consolidação dos diversos débitos do mesmo responsável com vistas à instauração de tomada de contas especial;
1.8. Determinar à Caixa Econômica Federal que, no prazo de 90 (noventa) dias, contados do término da vigência do Contrato de Repasse nº 0124453-89/2001/MDA/Caixa, encaminhe ao Tribunal manifestação conclusiva sobre a prestação de contas correspondente, notadamente quanto à subsistência, ou não, de débitos imputáveis aos agentes responsáveis, quantificando-os, no caso da subsistência. '
9.2. dar ciência da presente deliberação ao embargante, à Gerência Nacional de Execução Financeira de Programas da Caixa Econômica Federal e à Prefeitura Municipal de Campo Largo do Piauí/PI; e
9.3. determinar que a Secex/PI monitore o cumprimento da determinação contida no item 1.8 ora incluído no Acórdão 228/2014-TCU-Segunda Câmara (Relação constante da Ata nº 2/2014) .
	2.8 Ainda inconformado, o responsável apresentou novo recurso (peça 34) , pleiteando fosse afastada sua responsabilidade. Por meio do Acórdão 5750/2014-TCU-Segunda Câmara, também relatado pelo Sr. Ministro André Luís de Carvalho (peça 41) , esta Corte se manifestou nos termos abaixo transcritos:
Considerando que o Acórdão 228/2014-TCU-Segunda Câmara, prolatado em 4 de fevereiro de 2014, com fundamento no art. 93 da Lei nº 8.443/1992, determinou o arquivamento dos presentes autos, sem cancelamento do débito, a cujo pagamento continuou obrigado o Sr. José Charles Forte Castro, para que lhe fosse dada a quitação, tendo em vista que o débito apurado na TCE originária era inferior ao valor de alçada fixado pela IN TCU nº 71/2012;
Considerando que o Sr. José Charles Forte Castro apresentou, à Peça nº 34, documentação nominada 'Recurso de Reconsideração', por meio da qual questiona os termos do Acórdão 228/2014-TCU-Segunda Câmara, solicitando a exclusão de sua responsabilidade em relação ao débito apurado; 
Considerando que, a teor do disposto no art. 285, caput, do Regimento Interno do TCU, somente é cabível recurso de reconsideração contra decisão definitiva, em que se tenha deliberado quanto ao mérito das contas, nos termos do art. 201, § 2º, do RITCU;
Considerando que, na vigência da antiga IN TCU nº 13/1996 (art. 10, § 2º, inciso V) , o procedimento para casos semelhantes era o de receber eventuais manifestações como alegações de defesa, no intuito de possibilitar o julgamento de mérito do processo;
Considerando a manifestação da Secretaria de Recursos - Serur no tocante à admissibilidade do recurso em exame, que entendeu ser aplicável ao caso a inteligência do § 3º do art. 199 do RITCU, que prevê a possibilidade de o responsável solicitar ao Tribunal o desarquivamento do processo para julgamento de mérito, hipótese na qual os elementos trazidos em superveniência podem ser recebidos como novos elementos de defesa;
Considerando que o Contrato de Repasse nº 0124453-89/2001/MDA/Caixa teve a sua vigência prorrogada até 11/9/2014, de sorte que, à época da prolação do Acórdão 228/2014-TCU-Segunda Câmara, ainda não havia se encerrado o prazo para a apresentação da prestação de contas final do ajuste e para a respectiva análise por parte da Caixa Econômica Federal;
Considerando que este Colegiado, na Sessão de 9 de julho de 2014, mediante Acórdão 3325/2014-TCU-Segunda Câmara, que apreciou embargos declaratórios opostos à deliberação ora recorrida, fixou prazo de 90 (noventa) dias à Caixa Econômica Federal para enviar ao Tribunal manifestação conclusiva a respeito da prestação de contas correspondente, notadamente quanto à existência, ou não, de débito, quantificando-o no caso de sua existência;
Considerando, por fim, que o prazo em questão ainda se encontra em vigor, o que impede a apreciação do mérito da tomada de contas especial originária;
Os Ministros do Tribunal de Contas da União, reunidos em Sessão de 2ª Câmara, ACORDAM, por unanimidade, com fundamento nos arts. 143, inciso V, e 157, do Regimento Interno do TCU, aprovado pela Resolução nº 246/2011, em determinar o desarquivamento dos presentes autos; receber a documentação apresentada à Peça nº 34 como novos elementos de defesa; sobrestar a presente TCE até que a Caixa Econômica Federal se manifeste conclusivamente acerca da prestação de contas do instrumento, sem prejuízo de fazer a seguinte determinação:
 (...) 
1.7. Determinar à Secex/PI que:
1.7.1. após recebida a manifestação conclusiva da Caixa Econômica Federal acerca da prestação de contas do Contrato de Repasse nº 0124453-89/2001/MDA/Caixa, efetue o respectivo exame, juntamente com a documentação à Peça nº 34, e apresente nova manifestação de mérito nestes autos; 
1.7.2. envie cópia do presente Acórdão ao Sr. José Charles Fortes Castro.
	2.9 Dando cumprimento à decisão, a Secex-PI promoveu diligências à entidade, conforme consta dos ofícios 112/2018 (peça 45 e AR na peça 46) , de 26/1/2018, e 38/2019 (peça 47 e AR na peça 48) , de 1/2/2019.
	2.10 Em resposta, a Caixa juntou os documentos acostados na peça 49, os quais foram analisados na instrução presente na peça 50. Naquela oportunidade, foi informado que a execução da avença encontrava-se paralisada com um percentual de 86,79% e que ainda não haviam sido apresentadas as prestações de contas parciais referentes ao 3º e 4º saques de recursos, bem como a prestação de contas final. 
	2.11 Após concluir o exame das informações obtidas, a Unidade Técnica expressou entendimento no sentido de que inexistia manifestação conclusiva acerca da prestação de contas do contrato de repasse e a eventual existência de débitos ainda imputáveis aos responsáveis. Por essa razão, foi proposta a reiteração da diligência.
	2.12 Regularmente notificada por meio do Ofício 4757/2019 (peça 53) , de 27/6/2019, a instituição bancária juntou sua resposta, a qual compõe as peças 55-61.
	2.13 Desta vez, a Caixa informou não ter constatado qualquer alteração no tocante ao percentual executado do objeto, bem como em relação à já relatada ausência de funcionalidade. No que se refere à prestação de contas, reiterou que ainda estavam pendentes a final e as parciais relativas ao terceiro e quarto saques de recursos.
	2.14 Em nova instrução elaborada (peça 65) , considerando o desarquivamento do processo e as informações prestadas, a Unidade Técnica concluiu que o valor do débito até então apurado não levava em conta a omissão na prestação de contas. Por essa razão, propôs a realização de citação e audiência dos agentes omissos.
	2.15 Na mesma instrução, ainda foi sugerida a citação dos gestores pela não adoção das providências necessárias com vistas a garantir a funcionalidade da parcela executada, de modo a possibilitar à população local usufruir, mesmo que apenas parcialmente, os benefícios previstos no convênio.
	2.16 Assim, as irregularidades e responsabilidades (para efeitos de citação e audiência) foram descritas conforme abaixo:  
	Irregularidade 1: Não comprovação da boa e regular aplicação dos recursos federais repassados à conta do Contrato de Repasse 0124453-89/2001/MDA/Caixa (Siafi437104) - Peça 1, p. 88-98 e 190-192, celebrado entre a União, com a interveniência da entidade financeira, e o Município de Campo Largo do Piauí/PI, em face da omissão no dever de prestar contas, cujo prazo se encerrou em 10/11/2016.
	Como restou caracterizada a omissão no dever de prestar contas, também se verificou a não comprovação da boa e regular aplicação dos recursos objeto deste processo. Nesse diapasão, cabe ressaltar que é pacífica a jurisprudência deste Tribunal no sentido de que compete ao gestor o ônus de provar a aplicação regular dos recursos que lhe foram confiados (Acórdão 974/2018-TCU-Plenário (Relator: Bruno Dantas) , 511/2018 - Plenário (Relator: Aroldo Cedraz) , 3875/2018 -Primeira Câmara (Relator: Vital Do Rêgo) , 1983/2018  - Primeira Câmara (Relator: Bruno Dantas) , 1294/2018 - Primeira Câmara (Relator: Bruno Dantas) , 3200/2018 - Segunda Câmara (Relator: Aroldo Cedraz) , 2512/2018 - Segunda Câmara (Relator: Aroldo Cedraz) , 2384/2018 - Segunda Câmara (Relator: José Múcio Monteiro) , 2014/2018 - Segunda Câmara (Relator: Aroldo Cedraz) , 901/2018 - Segunda Câmara (Relator: José Múcio Monteiro) , entre outros) .
	Evidências da irregularidade: Relatório do Tomador de Contas Especial (Aditivo Retificador) (Peça 1, p. 228) ; Resposta de diligência remetida à Caixa (peça 55) . 
	Dispositivos violados: art. 37, caput, c/c o art. 70, parágrafo único, da Constituição da República Federativa do Brasil; art. 93 do Decreto-lei 200/1967; art. 66 do Decreto 93.872/1986; Cláusula Terceira, item 3.2, alínea 'f', e Cláusula Décima Primeira, item 11, do Contrato de Repasse 0124453-89/2001/MDA/Caixa.  
	Cofre credor: Tesouro Nacional. 
	Débitos: 
	Data
	Valor - R$ 

	30/8/2002
	50.848,98

	14/4/2003
	52.978,06

	25/8/2003
	14.500,00

	24/9/2004
	6.060,01

	Valor atualizado do débito até 6/11/2019: R$ 318.254,51 (peça 64) 
	Responsável: Domingos Rodrigues de Oliveira (CPF XXX.720.563-XX, Gestão: 2001-2004) .
	Conduta do Sr. Domingos Rodrigues de Oliveira: não demonstrar a boa e regular aplicação de recursos federais recebidos por meio do Contrato de Repasse 0124453-89/2001/MDA/Caixa (Siafi437104) , em face da omissão no dever de prestar contas.  
	Nexo de causalidade: a conduta descrita impediu o estabelecimento do necessário nexo causal entre as possíveis despesas efetuadas com os recursos recebidos, no âmbito do Contrato de Repasse 0124453-89/2001/MDA/Caixa, levando à presunção de ocorrência de dano ao erário. 
	Culpabilidade: não há excludentes de ilicitude, de culpabilidade e de punibilidade; é razoável supor que o responsável tinha plena consciência da ilicitude de sua conduta; era exigível conduta diversa da praticada, qual seja, apresentar a prestação de contas e comprovar a boa e regular aplicação dos recursos recebidos.
	Irregularidade 2: Ausência de funcionalidade do objeto do Contrato de Repasse 0124453-89/2001/MDA/Caixa, sem aproveitamento útil da parcela executada, por motivo de inexecução parcial.
	Evidências da irregularidade: Relatório do Tomador de Contas Especial (Aditivo Retificador) (Peça 1, p. 228) ; Resposta de diligência remetida à Caixa (peça 55) ; Relatório de Vistoria Técnica (Peça 1, p. 162-166.  
	Dispositivos violados: art. 37, caput, c/c o art. 70, parágrafo único, da Constituição da República Federativa do Brasil; art. 93 do Decreto-lei 200/1967; art. 66 do Decreto 93.872/1986; Cláusula Terceira, item 3.2, alínea 'f', e Cláusula Décima Primeira, item 11, do Contrato de Repasse 0124453-89/2001/MDA/Caixa.  
	Cofre credor: Tesouro Nacional.
	Débito:  R$ 18.794,20, datado de 24/9/2004 [Este valor está englobado no da irregularidade 1. Assim, caso persista aquela ocorrência (omissão) , na instrução de mérito deve-se constar só aquele débito].
	Responsáveis solidários: Domingos Rodrigues de Oliveira (CPF XXX.720.563-XX, Gestão: 2001-2004) ; José Charles Fortes Castro (CPF XXX.678.353-XX, Gestão: 2005-2012) .
	Conduta do Sr. Domingos Rodrigues de Oliveira: Deixar de tomar as providências necessárias à conclusão do objeto do Contrato de Repasse 0124453-89/2001/MDA/Caixa, restando imprestável a parcela executada, seja por ter ficado a obra inacabada, seja porque os serviços executados não foram suficientes para obter o atingimento dos objetivos acordados.   
	Conduta do Sr. José Charles Fortes Castro: Deixar de tomar as providências necessárias à conclusão do objeto do Contrato de Repasse 0124453-89/2001/MDA/Caixa, restando imprestável a parcela executada, seja por ter ficado a obra inacabada, seja porque os serviços executados não foram suficientes para obter o atingimento dos objetivos acordados.  
	Nexo de causalidade: A ausência da adoção das providências necessárias à conclusão do objeto pactuado resultou na impossibilidade de aproveitamento da parcela executada e, consequentemente, em prejuízo ao erário correspondente ao valor liberado e sacado, excetuando-se o montante relativo ao trator, que se encontra devidamente comprovado e passível de utilização. 
	Culpabilidade: não há excludentes de ilicitude, de culpabilidade e de punibilidade; é razoável supor que os responsáveis tinham plena consciência da ilicitude de sua conduta; era exigível conduta diversa da praticada, qual seja, adotar as providências necessárias para a conclusão do objeto pactuado, bem como para dar funcionalidade à parcela executada.
	Irregularidade 3: Não cumprimento do prazo originalmente estipulado para prestação de contas do Contrato de Repasse 0124453-89/2001/MDA/Caixa, cujo prazo encerrou-se em 10/11/2016.  
	Evidências da irregularidade: Relatório do Tomador de Contas Especial (Aditivo Retificador) (Peça 1, p. 228) ; Resposta de diligência remetida à Caixa (peça 55) .  
	Dispositivos violados: art. 37, caput, c/c o art. 70, parágrafo único, da Constituição da República Federativa do Brasil; art. 93 do Decreto-lei 200/1967; art. 66 do Decreto 93.872/1986; Cláusula Terceira, item 3.2, alínea 'f', e Cláusula Décima Primeira, item 11, do Contrato de Repasse 0124453-89/2001/MDA/Caixa.  
	Responsável: Rômulo Aécio Sousa (CPF XXX.549.283-XX, gestão: 2013-2016 e 2017-2020) .
	Conduta do Sr. Rômulo Aécio Sousa: Descumprir o prazo originalmente estipulado para prestação de contas dos recursos federais recebidos à conta do Contrato de Repasse 0124453-89/2001/MDA/Caixa, cujo prazo encerrou-se em 10/11/2016.      
	Nexo de causalidade: o descumprimento do prazo para prestação de contas impediu o estabelecimento do nexo causal entre as possíveis despesas efetuadas com os recursos recebidos, no âmbito da avença firmada. 
	Culpabilidade: não há excludentes de ilicitude, de culpabilidade e de punibilidade; é razoável supor que o responsável tinha plena consciência da ilicitude de sua conduta; era exigível conduta diversa da praticada, qual seja, prestar contas dos recursos recebidos à conta da avença celebrada. 
	2.17 Após a anuência do Titular da Unidade Técnica, os responsáveis foram comunicados conforme abaixo:
	Natureza
	Comunicação 
	Data de expedição
	Peça
	Destinatário
	Data da ciência 
	Peça da ciência
	Peça da Resposta

	Citação
	Ofício 13579/2019-Secomp-4
	10/12/2019
	73
	Mattson Resende Dourado
	26/12/2019
	76
	76

	Audiência
	Ofício 13581/2019-Secomp-4
	10/12/2019
	71
	Romulo Aecio Sousa
	30/12/2019
	77
	Não houve

	Citação
	Ofício 4052/2020-Secomp-4
	19/02/2020
	80
	Domingos Rodrigues de Oliveira
	06/03/2020
	81
	Não houve

	EXAME
	3. Regularmente comunicados, os responsáveis Domingos Rodrigues de Oliveira e Romulo Aecio Sousa não se manifestaram, configurando-se revéis nos termos do art. 12, § 3º, da lei 8443/92. Por seu turno, o Sr. José Charles Fortes Castro anexou suas alegações de defesa na peça 76.    
	Revelia dos responsáveis Domingos Rodrigues de Oliveira e Romulo Aecio Sousa
	3.1 Nos processos do TCU, a revelia não leva à presunção de que seriam verdadeiras todas as imputações levantadas contra os responsáveis, diferentemente do que ocorre no processo civil, em que a revelia do réu opera a presunção da verdade dos fatos narrados pelo autor. Dessa forma, a avaliação da responsabilidade do agente não pode prescindir da prova existente no processo ou para ele carreada. 
	3.2 Ao não apresentarem sua defesa, os responsáveis deixaram de produzir prova da regular aplicação dos recursos sob sua responsabilidade, em afronta às normas que impõem aos gestores públicos a obrigação legal de, sempre que demandados pelos órgãos de controle, apresentarem os documentos que demonstrem a correta utilização das verbas públicas, a exemplo do contido no art. 93 do Decreto-Lei 200/1967: 'Quem quer que utilize dinheiros públicos terá de justificar seu bom e regular emprego na conformidade das leis, regulamentos e normas emanadas das autoridades administrativas competentes.' 
	3.3 Mesmo as alegações de defesa não sendo apresentadas, considerando o princípio da verdade real que rege esta Corte, procurou-se buscar, em eventuais manifestações do responsável na fase interna desta Tomada de Contas Especial, se havia algum argumento que pudesse ser aproveitado a seu favor, o que se mostrou infrutífero.
	3.4 Em consulta aos sistemas corporativos do instaurador, também não foram encontradas informações acerca de eventual prestação de contas apresentada. 
	3.5 Nos termos da Decisão 225/2000-TCU-2ª Câmara, rel. Adylson Motta, a não comprovação da boa e regular aplicação dos recursos autoriza a presunção de irregularidade na sua utilização, redundando, por conseguinte, em imputação de débito ao gestor responsável, no caso específico do Sr. Domingos Rodrigues. 
	3.6 Em se tratando de processo em que a parte interessada não se manifestou acerca das irregularidades imputadas, não há elementos para que se possa efetivamente aferir e reconhecer a ocorrência de boa-fé na conduta dos responsáveis, podendo este Tribunal, desde logo, proferir o julgamento de mérito pela irregularidade das contas, conforme os termos dos §§ 2º e 6º do art. 202 do Regimento Interno do TCU. (Acórdão 2064/2011-TCU-Primeira Câmara (relator: Ubiratan Aguiar) , 6.182/2011-TCU-1ª Câmara (relator: Weber de Oliveira) , 4.072/2010-TCU-1ª Câmara (Relator: Valmir Campelo) , 1.189/2009-TCU-1ª Câmara (Relator: Marcos Bemquerer) , 731/2008-TCU-Plenário (Relator: Aroldo Cedraz) .
	3.7 Dessa forma, os responsáveis devem ser considerados revéis, nos termos do art. 12, §3º, da Lei 8.443/1992, devendo as contas serem julgadas irregulares, com condenação ao pagamento do débito apurado (no caso do Sr. Domingos Rodrigues) e aplicação das multas previstas nos arts. 57 (Domingos Rodrigues) e 58 da Lei 8.443/1992 (Sr. Romulo Aecio) .
	Síntese das Alegações de Defesa do Sr. José Charles Fortes Castro 
	3.8 O responsável inicia sua defesa afirmando que o dever de prestar contas cabia ao seu antecessor, Sr. Domingos Rodrigues, na condição de signatário da avença, o que não foi por ele cumprido, ao arrepio das normas que tratam do tema.
	3.9 Prossegue esclarecendo que adotou as medidas necessárias ao resguardo do erário, a exemplo da impetração de Ação Civil de Improbidade Administrativa em desfavor do referido ex-Prefeito.
	3.10 Acrescenta que, ao assumir a gestão municipal, encontrou sérios problemas relacionados à administração anterior, inclusive destruição de arquivos, o que teria impedido a apresentação da prestação de contas, tendo em vista o desaparecimento da documentação referente à aplicação dos recursos recebidos à conta do convênio celebrado.
	3.11 Prosseguindo, assevera que não geriu os recursos da avença, razão pela qual não poderia ser responsabilizado pela ausência de prestação de contas ou mesmo por eventuais irregularidades constatadas na utilização dos valores repassados pela entidade concedente.
	3.12 Finalizando suas alegações, requer o acolhimento de sua defesa, bem como o afastamento da responsabilidade que lhe foi inicialmente imputada.
	Análise
	3.13 Da leitura das alegações oferecidas, observa-se que o ex-gestor aborda a todo instante a temática relativa à omissão na apresentação da prestação de contas. Entretanto, sua citação se deu em razão de não ter adotado as providências necessárias à conclusão do objeto do Contrato de Repasse. Em verdade, apenas o Sr. Domingos Rodrigues, signatário da avença, foi chamado aos autos em função da omissão no dever de prestar contas.
	3.14 Em relação aos elementos trazidos pelo responsável, nada se aproveita especificamente em relação ao objeto de sua citação. Mesmo no que tange à alegação de suposta destruição de arquivos pela gestão anterior, constata-se que nenhuma evidência nesse sentido foi apresentada. Em suma, inexistem quaisquer justificativas ou esclarecimentos acerca da inércia verificada.
	3.15 Por fim, mesmo que porventura a citação envolvesse omissão na prestação de contas, cumpre registrar que, no que se refere à impetração da ação de improbidade administrativa, 'a adoção da aludida medida judicial, tendente a liberar o município da inadimplência para com o ajuste, não tem o condão de, por si só, afastar a aplicação do art. 93 da Lei nº 8.443/1992', conforme salientou o Sr. Ministro Relator André Luís de Carvalho no âmbito do Acórdão 228/2014-TCU-Segunda Câmara.
	3.16 Assim, diante do exposto, não se mostra possível acolher as alegações de defesa oferecidas pelo Sr. José Charles Fortes Castro. 
	Prescrição da Pretensão Punitiva
	4. Vale ressaltar que a pretensão punitiva do TCU, conforme Acórdão 1441/2016-TCU-Plenário, Relator: Benjamin Zymler, que uniformizou a jurisprudência acerca dessa questão, subordina-se ao prazo geral de prescrição indicado no art. 205 do Código Civil, que é de dez anos, contado da data de ocorrência da irregularidade sancionada, nos termos do art. 189 do Código Civil, sendo este prazo interrompido pelo ato que ordenar a citação, a audiência ou a oitiva dos responsáveis.
	4.1 No caso em exame, não ocorreu a prescrição, uma vez que as irregularidades ocorreram no período compreendido entre os exercícios de 2004 e 2016, ao passo que as citações e a audiência foram efetuadas no ano de 2019.  
	Exame da Boa-fé
	5. Do exame dos autos, conclui-se que não há elementos para que se possa efetivamente aferir e reconhecer a ocorrência de boa-fé na conduta dos responsáveis, podendo este Tribunal, desde logo, proferir o julgamento de mérito pela irregularidade das contas, conforme os termos dos §§ 2º e 6º do art. 202 do Regimento Interno do TCU. (Acórdão 2064/2011-TCU-Primeira Câmara (relator: Ubiratan Aguiar) , 6.182/2011-TCU-1ª Câmara (relator: Weber de Oliveira) , 4.072/2010-TCU-1ª Câmara (Relator: Valmir Campelo) , 1.189/2009-TCU-1ª Câmara (Relator: Marcos Bemquerer) , 731/2008-TCU-Plenário (Relator: Aroldo Cedraz) .
	CONCLUSÃO
	6. Após a análise da documentação pertinente, verificou-se a revelia dos responsáveis Domingos Rodrigues de Oliveira e Romulo Aecio Sousa, bem como a impossibilidade de acolhimento da defesa apresentada pelo Sr. José Charles Fortes Castro.
	6.1 Assim, cabe elaborar sugestão de encaminhamento no sentido do julgamento pela irregularidade das contas dos agentes arrolados, bem como condenação e aplicação de multa, nos termos da proposta a seguir apresentada. 
	PROPOSTA DE ENCAMINHAMENTO
	7. Diante do exposto, submete-se o feito à consideração superior, com a seguinte proposta:
	7.1 considerar revéis os responsáveis Domingos Rodrigues de Oliveira (CPF XXX.720.563-XX, Gestão: 2001-2004) e Rômulo Aécio Sousa (CPF XXX.549.283-XX, gestão: 2013-2016 e 2017-2020) ;
	7.2 julgar irregulares, nos termos dos arts. 1º, inciso I, 16, inciso III, alíneas 'a', 'b' e 'c', da Lei 8.443/1992, c/c os arts. 19 e 23, inciso III, da mesma Lei, as contas do responsável Domingos Rodrigues de Oliveira (CPF XXX.720.563-XX, Gestão: 2001-2004) , condenando-o ao pagamento da importância a seguir especificada, atualizada monetariamente e acrescida dos juros de mora, calculados a partir das datas discriminadas até a data da efetiva quitação do débito, fixando-lhe o prazo de quinze dias, para que comprove, perante o Tribunal, o recolhimento da referida quantia aos cofres do Tesouro Nacional, nos termos do art. 23, inciso III, alínea 'a', da citada lei, c/c o art. 214, inciso III, alínea 'a', do Regimento Interno do TCU;  
	Débitos atribuídos ao Sr. Domingos Rodrigues de Oliveira
	Data
	Valor - R$ 

	30/8/2002
	50.848,98

	14/4/2003
	52.978,06

	25/8/2003
	14.500,00

	24/9/2004
	6.060,01

	7.3 julgar irregulares, nos termos dos arts. 1º, inciso I, 16, inciso III, alíneas 'b' e 'c', da Lei 8.443/1992, c/c os arts. 19 e 23, inciso III, da mesma Lei, as contas do responsável José Charles Fortes Castro (CPF XXX.678.353-XX, Gestão: 2005-2012) , condenando-o ao pagamento da importância a seguir especificada, atualizada monetariamente e acrescida dos juros de mora, calculados a partir da data discriminada até a data da efetiva quitação do débito, fixando-lhe o prazo de quinze dias, para que comprove, perante o Tribunal, o recolhimento da referida quantia aos cofres do Tesouro Nacional, nos termos do art. 23, inciso III, alínea 'a', da citada lei, c/c o art. 214, inciso III, alínea 'a', do Regimento Interno do TCU;
	Débito atribuído ao Sr. José Charles Fortes Castro 
	Data
	Valor - R$ 

	24/9/2004
	18.794,20

	7.4 julgar irregulares, nos termos dos arts. 1º, inciso I, 16, inciso III, alínea 'b', da Lei 8.443/1992, c/c os arts. 19 e 23, inciso III, da mesma Lei, as contas do responsável Rômulo Aécio Sousa (CPF XXX.549.283-XX, gestão: 2013-2016 e 2017-2020) ;
	7.5 aplicar individualmente aos responsáveis Domingos Rodrigues de Oliveira e José Charles Fortes Castro a multa prevista no art. 57 da Lei 8.443/1992 c/c o art. 267 do Regimento Interno do TCU, fixando-lhes o prazo de quinze dias, a contar da notificação, para que comprovem, perante o Tribunal (art. 214, III, alínea 'a', do Regimento Interno do TCU) , o recolhimento da dívida aos cofres do Tesouro Nacional, atualizada monetariamente desde a data do acórdão proferido por este Tribunal até a do efetivo recolhimento, se pagas após o vencimento, na forma da legislação em vigor;
	7.6 aplicar ao responsável Rômulo Aécio Sousa a multa prevista no art. 58, inciso I, da Lei 8.443/1992, fixando-lhe o prazo de quinze dias, a contar da notificação, para que comprove, perante o Tribunal (art. 214, III, alínea 'a', do Regimento Interno do TCU) , o recolhimento da dívida aos cofres do Tesouro Nacional, atualizada monetariamente desde a data do acórdão proferido por este Tribunal até a do efetivo recolhimento, se paga após o vencimento, na forma da legislação em vigor;
	7.7 autorizar, desde logo, a cobrança judicial das dívidas, caso não atendidas as notificações, na forma do disposto no art. 28, inciso II, da Lei 8.443/1992;
	7.8 autorizar também, desde logo, se requerido, com fundamento no art. 28, inciso I, da Lei 8.443, de 1992, c/c o art. 217, §§ 1º e 2º do Regimento Interno do TCU, o parcelamento das dívidas em até 36 parcelas, incidindo, sobre cada parcela, corrigida monetariamente, os correspondentes acréscimos legais, fixando-lhes o prazo de quinze dias, a contar do recebimento da notificação, para comprovar, perante o Tribunal, o recolhimento da primeira parcela, e de trinta dias, a contar da parcela anterior, para comprovar os recolhimentos das demais parcelas, devendo incidir, sobre cada valor mensal, atualizado monetariamente, os juros de mora devidos, no caso do débito, na forma prevista na legislação em vigor, alertando os responsáveis de que a falta de comprovação do recolhimento de qualquer parcela importará o vencimento antecipado do saldo devedor, nos termos do § 2º do art. 217 do Regimento Interno deste Tribunal;
	7.9 enviar cópia do Acórdão a ser prolatado, bem como do Relatório e do Voto que o fundamentarem à Procuradoria da República no Estado do Piauí, nos termos do § 3º do art. 16 da Lei 8.443/1992, c/c o § 7º do art. 209 do Regimento Interno do TCU, para adoção das medidas cabíveis;
	7.10 enviar cópia do Acórdão que vier a ser proferido à Caixa Econômica Federal e aos responsáveis, para ciência, informando que a presente deliberação, acompanhada do Relatório e do Voto que a fundamenta, está disponível para a consulta no endereço www.tcu.gov.br/acordaos, além de esclarecer que, caso requerido, o TCU poderá fornecer sem custos as correspondentes cópias, de forma impressa."
3.	Enfim, por intermédio do Exmo. Sr. Subprocurador-Geral Paulo Soares Bugarin, o MPTCU anuiu à aludida proposta da unidade técnica, tendo consignado o seu parecer à Peça 86 nos seguintes termos:
	" (...)  2. O plano de trabalho referente ao pacto previa a aquisição de trator e implementos agrícolas, maquinário para armazém, construção de tanques para piscicultura, recuperação de 18 km de estrada vicinal e prestação de assistência técnica a agricultores (peça 1, p. 52-60) . Para tanto, o contrato previu o repasse de R$ 150.000,00 e contrapartida de R$ 11.399,39, em valores históricos (peça 1, p. 130) .
	3. Em vistoria técnica, a CEF verificou que o objeto havia sido apenas parcialmente executado (peça 1, p. 162-166) . A entidade interveniente observou: i) dos diversos equipamentos adquiridos, apenas o trator estava em uso, sendo que os demais permaneciam encaixotados; ii) os tanques de piscicultura foram parcialmente realizados, mas não entraram em operação.
	4. Por esse motivo, e ressaltando que apenas R$ 124.387,05 do montante repassado haviam sido desbloqueados pelo município, a CEF apontou a ocorrência de prejuízo ao erário equivalente a tal valor subtraído do preço de aquisição do trator agrícola e seus implementos, únicos equipamentos adquiridos e colocados em operação pela Prefeitura.
	5. Ingressos os autos nesta Corte, a unidade técnica se posicionou pela existência de débito no total de R$ 18.794,20 (valor histórico) , correspondente ao somatório dos gastos realizados com o material adquirido e mantido sem uso até então. Tal montante, após atualização monetária, era inferior ao mínimo necessário para que fosse dado seguimento a processo de tomada de contas especial. Por conseguinte, os autos foram arquivados por meio do Acórdão 228/2014-TCU-Segunda Câmara (peça 7) , com fundamento nos princípios da racionalidade administrativa e economia processual, sem que fosse cancelado, contudo, o débito atribuído aos ex-prefeitos de Campo Largo do Piauí, Srs. Domingos Rodrigues de Oliveira, gestor de 2001 a 2004, e seu sucessor, Sr. José Charles Fortes Castro.
	6. Inconformado com o teor dessa deliberação, o Sr. José Charles Fortes Castro opôs embargos de declaração, os quais foram parcialmente providos pelo Acórdão 3325/2014-TCU-Segunda Câmara (peça 25) . Por meio dessa decisão, o Tribunal reconheceu que o recorrente adotou as medidas judiciais necessárias à suspensão da inadimplência do Município de Campo Largo do Piauí/PI nos cadastros de inadimplentes, relativamente ao Contrato de Repasse 0124453-89/2001/MDA/Caixa, consubstanciada na ação ordinária intentada no processo 2009.40.00.004290-5 perante a 3ª Vara Federal da Subseção Judiciária do Piauí. A despeito disso, considerou que a adoção das aludidas medidas judiciais, tendentes a liberar o município da inadimplência para com o ajuste, não tinham o condão de, por si só, afastar a aplicação do art. 93 da Lei 8.443/92 em relação ao ex-prefeito. Em vista disso, foi mantida a decisão de arquivamento do feito, sem cancelamento do débito atribuído solidariamente aos agentes supramencionados. Adicionalmente, o acórdão estabeleceu um prazo de 90 dias para que a Caixa Econômica Federal se pronunciasse conclusivamente sobre as contas em questão, haja vista a informação de que o Contrato de Repasse ainda estava vigente naquele momento.
	7. Posteriormente, o Sr. José Charles Fortes Castro interpôs nova peça recursal (peça 34) requerendo a exclusão de sua responsabilidade neste processo. Ao apreciar esse pleito, esta Corte exarou o Acórdão 5750/2014-TCU-Segunda Câmara (peça 41) , por meio do qual desarquivou a TCE, recebeu as razões recursais como novos elementos de defesa e determinou a reanálise dos autos após o recebimento da manifestação da CEF.
	8. Em atenção à determinação emanada por este Tribunal, a CEF carreou aos autos expediente em que informou que o Contrato de Repasse vigeu de 14/11/2001 a 10/11/2016, mas apenas 86,79% das metas pactuadas foram atingidas. Além disso, afirmou que não recebeu as prestações de contas referentes às 3ª e 4ª parcelas de recursos e tampouco lhe foi encaminhada a prestação de contas final da avença. A instituição bancária também encaminhou a este TCU os documentos apresentados pelo ente municipal por ocasião da prestação de contas das duas primeiras parcelas de recursos desbloqueadas.
	9. Tendo em vista tais informações, a secretaria instrutora promoveu a citação dos Srs. Domingos Rodrigues de Oliveira e José Charles Fortes Castro e expediu ofício de audiência endereçado ao Sr. Rômulo Aécio Sousa para que se manifestasse sobre a não apresentação da prestação de contas do contrato de repasse, cujo prazo final se deu em 10/11/2016.
	10. Muito embora tenham sido devidamente notificados, os Srs. Domingos Rodrigues de Oliveira e Rômulo Aécio Sousa deixaram o prazo para manifestação transcorrer in albis. Devem, pois, ser considerados revéis, dando-se prosseguimento ao feito, conforme dispõe o art. 12, § 3º, da Lei 8.443/92.
	11. Já o Sr. José Charles Fortes Castro apresentou manifestação em que buscou, em síntese, se desincumbir das responsabilidades que lhe foram atribuídas nesta TCE. No seu entender, somente o seu antecessor no cargo de prefeito deveria ser responsabilizado pela inexecução parcial dos objetivos pactuados no Contrato de Repasse 0124453-89/2001/MDA/Caixa, uma vez que somente ele geriu recursos oriundos desse pacto. Além disso, alegou não ter recebido quaisquer documentos referentes à avença quando assumiu a chefia do município, de modo que não teria sido possível dar continuidade aos objetivos pactuados pelo termo.
	12. Por seu turno, a unidade técnica considerou tais argumentos inaptos para desconstituir as irregularidades tratadas nos autos. Assim, apresentou proposta para julgar irregulares as contas dos gestores, condenando os Srs. Domingos Rodrigues de Oliveira e José Charles Fortes Castro ao ressarcimento de R$ 124.387,05 e R$ 18.794,20, respectivamente, além de aplicar multa aos responsáveis.
II
	13. Feito esse breve resumo dos fatos, peço vênias para divergir do valor de débito a ser imputado aos gestores arrolados neste feito.
	14. Consoante consignado no relatório de vistoria técnica realizada pela CEF, os seguintes equipamentos foram adquiridos e colocados em uso pela Prefeitura (peça 1, p. 162) :
	i) 1 trator agrícola marca New Holland, modelo TL75, 4x4;
	ii) 1 plantadeira/adubadeira com 7 linhas de plantio marca Semeato, modelo TADX 2500;
	iii) 1 taipadeira base larga; e
	iv) 1 grade aradora mecânica 14 discos de 26".
	15. Ao compulsar os autos, identifiquei a existência de documentos que comprovam a regularidade financeira da compra dos três primeiros equipamentos listados acima (notas ficais, recibos de pagamento e extratos bancários) , os quais foram apresentados pelo Sr. Domingos Rodrigues de Oliveira nas prestações de contas referentes às 1ª e 2ª parcelas de recursos utilizados.
	Equipamento
	Valor
	Localização NF
	Recibo/Extrato Bancário

	Trator Agrícola
	R$ 54.214,00
	Peça 59, p. 14
	Peça 59, p. 15 e 16

	Plantadeira/adubadeira
	R$ 28.500,00
	Peça 59, p. 7
	Peça 59, p. 16

	Taipadeira
	  R$ 8.500,00
	Peça 59, p. 10
	Peça 59, p. 16

	Grade aradora
	-
	-
	-

	16. Em vista disso, reputo que a documentação que compõe este feito demonstra a regularidade das execuções física e financeira de parcela dos recursos provenientes do Contrato de Repasse 0124453- 89/2001/MDA/Caixa no total de R$ 91.214,00 (R$ 54.214,00 + R$ 28.500,00 + R$ 8.500,00) , de forma que tal valor deve ser abatido do débito calculado pela Secex-TCE como sendo de responsabilidade do Sr. Domingos Rodrigues de Oliveira.
	17. Por fim, observei que a parcela de débito de R$ 18.794,20, cuja responsabilidade de ressarcimento é atribuída solidariamente aos Srs. Domingos Rodrigues de Oliveira e José Charles Fortes Castro, está sendo cobrada em duplicidade por meio dos itens 7.2 e 7.3 da proposta de encaminhamento apresentada pela unidade técnica.
	18. Ante o exposto, este representante do Ministério Público de Contas manifesta-se parcialmente de acordo com a proposta de encaminhamento apresentada pela Secex-TCE na instrução de peça 83, p. 9-10, sugerindo apenas uma retificação no valor de débito a ser cobrado dos responsáveis, o qual deve corresponder aos valores constantes das tabelas dispostas a seguir:
		Débitos atribuídos solidariamente aos Srs. Domingos Rodrigues de Oliveira e José Charles Fortes Castro:
	Data
	Valor (R$) 

	25/8/2003
	12.734,19

	24/9/2004
	6.060,01

Débitos atribuídos ao Sr. Domingos Rodrigues de Oliveira
	Data
	Valor (R$) 

	14/4/2003
	12.613,04

	25/8/2003
	1.765,81"

É o Relatório.

8.1 Kassius Klay Mattos Oliveira (OAB-PI 3.838), entre outros, representando José Charles Fortes Castro; 
8.2 Guilherme Lopes Mair (OAB-DF 32.261), representando a Caixa Econômica Federal.

Subprocurador-Geral Paulo Soares Bugarin.

TOMADA DE CONTAS ESPECIAL. CONTRATO DE REPASSE. IMPUGNAÇÃO DOS DISPÊNDIOS. EXECUÇÃO APENAS PARCIAL DO OBJETO PACTUADO. NÃO CONSECUÇÃO DOS OBJETIVOS FIXADOS. CITAÇÕES. AUDIÊNCIA. AUSÊNCIA DE NEXO CAUSAL ENTRE OS RECURSOS FEDERAIS REPASSADOS E OS SUPOSTOS DISPÊNDIOS. NÃO COMPROVAÇÃO DA BOA E REGULAR APLICAÇÃO DOS RECURSOS FEDERAIS TRANSFERIDOS. REVELIA. REJEIÇÃO DAS ALEGAÇÕES DE DEFESA. CONTAS IRREGULARES. DÉBITO. MULTA. COMUNICAÇÃO.

TOMADA DE CONTAS ESPECIAL (TCE)

Secretaria de Controle Externo de Tomada de Contas Especial (Secex-TCE).

Trata-se de tomada de contas especial instaurada pela Caixa Econômica Federal em desfavor de Domingos Rodrigues de Oliveira e José Charles Fortes Castro, como então prefeitos de Campo Largo do Piauí - PI (gestões: 2001/2004 e 2005/2012, respectivamente) , diante da impugnação dos dispêndios inerentes ao Contrato de Repasse 0124453-89/2001/MDA/Caixa (Siafi 437104) destinado à transferência de recursos federais para a execução, dentro do Programa Nacional da Agricultura Familiar (Pronaf) , das ações voltadas em prol da implantação de infraestrutura e serviços de apoio à agricultura familiar a partir da aquisição de máquinas, acessórios e implementos agrícolas, além da introdução de tecnologia em piscicultura, escoamento da produção e capacitação com a assistência técnica de agricultores familiares, sob o valor de R$ 150.000,00, tendo a vigência do ajuste sido estipulada para o período de 14/11/2001 a 30/8/2008 e prorrogada até 11/9/2016.
2.	No âmbito do TCU, após a realização de diligências junto à Caixa e a obtenção da confirmação de a execução do ajuste estar paralisada sob o patamar de 86,79%, além de não terem sido apresentadas as prestações de contas parciais para o 3º e 4º desbloqueios de recursos e a prestação de contas final do ajuste, a Secex-TCE promoveu a citação solidária de Domingos Rodrigues de Oliveira e José Charles Fortes Castro, como prefeitos em 2001/2004 e 2005/2012, e a audiência de Romulo Aécio Sousa, como prefeito em 2013/2016 e 2017/2020.
3.	Regularmente notificados, o aludido responsável (José Charles Fortes Castro) apresentou a sua defesa, mas, a despeito da regular citação, os demais responsáveis (Domingos Rodrigues de Oliveira e Romulo Aécio Sousa) não apresentaram as suas defesas, passando à condição de revéis perante o TCU, nos termos do art. 12, § 3º, da Lei nº 8.443, de 1992.
4.	De todo modo, na sua defesa, José Charles Fortes Castro apresentou, em síntese, as seguintes alegações: (a) o dever de prestar contas caberia ao gestor-antecessor, tendo ele assinado o ajuste; (b) teria adotado as medidas para a proteção do erário em face, por exemplo, do ajuizamento da ação civil de improbidade administrativa em desfavor do seu antecessor; (c) sofreu dificuldades para encontrar a documentação da prestação de contas, tendo ela sido destruída; e (d) não caberia a responsabilização pela ausência da prestação de contas ou pelas eventuais irregularidades, pois não teria gerido os recursos federais.
5.	Por sua vez, após a análise final do feito (Peça 83) , a unidade técnica assinalou, em suma, os seguintes aspectos:
	(i) não subsistiria a evidência sobre a alegação de suposta destruição dos arquivos pela gestor-antecessor; e
	(ii) a eventual adoção da aludida medida judicial tendente a liberar o município da inadimplência não teria o condão de afastar a aplicação do art. 93 da Lei nº 8.443, de 1992.
6.	Por esse prisma, a unidade técnica propôs a irregularidade das contas dos responsáveis pelo dano ao erário (Domingos Rodrigues de Oliveira e José Charles Fortes Castro) para condená-los ao pagamento do correspondente débito, além de lhes aplicar a multa legal, sem prejuízo da irregularidade das contas de Romulo Aécio Sousa para lhe aplicar a multa prevista no art. 58, II, da Lei n.º 8.443, de 1992, diante da grave ofensa à norma legal orçamentário-financeira; tendo o MPTCU divergido apenas sobre o valor do débito imputável.
7.	O TCU pode incorporar o parecer da unidade técnica, com o ajuste sugerido pelo MPTCU, a estas razões de decidir.
8.	Bem se vê que, em sintonia, entre outros, com os Acórdãos 1.194/2009 e 3.991/2015, da 1ª Câmara, os Acórdãos 27/2004, 6.235/2013 e 3.223/2017, da 2ª Câmara, e os Acórdãos 11/1997 e 997/2015, do Plenário, a jurisprudência do TCU estaria firmada no sentido da pessoal responsabilidade do gestor pela comprovação da boa e regular aplicação dos recursos federais recebidos mediante convênio ou instrumentos congêneres, submetendo todo aquele que administra os recursos públicos ao dever de demonstrar o correto emprego dos valores federais, nos termos do art. 70, parágrafo único, da Constituição de 1988 e do art. 93 do Decreto-Lei nº 200, de 1967.
9.	Por conseguinte, diante, especialmente, da não comprovação do referido nexo causal entre os valores federais repassados e os dispêndios supostamente incorridos no ajuste, a ausência de elementos suficientes para demonstrar a boa e regular aplicação dos recursos federais transferidos resultou na confirmação da presunção legal de dano ao erário e, assim, restaria adequada a proposta da unidade técnica para condenar os aludidos responsáveis em débito e em multa.
10.	Não subsistiria, enfim, a prescrição da pretensão punitiva do TCU, nos termos do Acórdão 1441/2016-TCU-Plenário, diante da ausência do transcurso de mais de dez anos entre a ordem para a citação e a audiência no âmbito do TCU, em 8/11/2019 (Peça 67) , e a data fatal para a prestação de contas final do aludido ajuste, em 10/11/2016 (Peça 44) .
11.	Ocorre que, por meio do aludido Acórdão 1.441/2016 proferido na Sessão Extraordinária de 8/6/2016, o Plenário do TCU firmou o seu entendimento no sentido de que a prescrição da pretensão punitiva deve seguir a regra geral do prazo decenal, contado a partir do fato, em linha com o art. 205 do Código Civil brasileiro, interrompendo a contagem do aludido prazo com a ordem de citação, nos termos do art. 240, caput, da Lei nº 13.105 (Código Processual Civil) , de 2015.
12.	Sem prejuízo, no entanto, do respeito a esse entendimento do TCU, deve ser reiterada a minha ressalva já registrada em vários outros julgados do Tribunal no sentido de que, na ausência de lei específica, o TCU não deveria aplicar qualquer prazo prescricional sobre a referida pretensão punitiva ou, então, na pior das hipóteses, o Tribunal deveria aplicar a regra prescricional fixada pela Lei nº 9.873, de 1999, não só porque ela trata diretamente de prescrição no âmbito do direito administrativo sancionador, mas também porque, entre outras medidas, a aludida lei manda aplicar o prazo prescricional penal, quando a infração administrativa também configure crime, além de determinar expressamente que, diante de ilícito continuado ou permanente, a contagem do prazo deve iniciar a partir da cessação do aludido ilícito.
13.	A despeito, pois, de registrar essa minha posição pessoal, o TCU deve pugnar pela pronta aplicação da multa legal a partir do entendimento fixado pelo aludido Acórdão 1441/2016-TCU-Plenário.
14.	O TCU deve julgar irregulares, portanto, as contas de Domingos Rodrigues de Oliveira e José Charles Fortes Castro para condená-los solidariamente ao pagamento do correspondente débito, com a subjacente aplicação da multa fixada pelo art. 57 da Lei n.º 8.443, de 1992, sem prejuízo de julgar irregulares as contas de Romulo Aécio Sousa para lhe aplicar a multa fixada pelo art. 58, II, da Lei n.º 8.443, de 1992, diante da grave ofensa à norma legal orçamentário-financeira.
Ante o exposto, pugno pela prolação do Acórdão ora submetido a este Colegiado.
TCU, Sala das Sessões, em 9 de março de 2021.
Ministro-Substituto ANDRÉ LUÍS DE CARVALHO 
Relator